【裁判字號】    92,自,16
【裁判日期】    920508
【裁判案由】    違反著作權法
【裁判全文】
臺灣嘉義地方法院刑事判決                            九十二年度自字第一六號
    自  訴  人  乙○○○○有限公司
    代  表  人  丁○○
    代  理  人  甲○○
    被      告  丙○○
右列被告因違反著作權法案件，經自訴人提起自訴，本院判決如左：
    主  文
丙○○無罪。
    理  由
一、自訴意旨略以：自訴人乙○○○○有限公司係浮水印、不想伊、大船入港‧‧‧
    等六十一首歌曲之詞曲著作財產權人，被告丙○○則係址設嘉義市○○里○○街
    四二四號鋐寶電器行之負責人，被告明知其販售之ＣＲＯＷＮ牌電腦伴唱機所附
    ＶＣＤ伴唱光碟（即俗稱大補帖）內容係侵害自訴人著作財產權之物，竟於民國
    九十二年一月十六日，在鋐寶電器行公開陳列販售，經自訴人以攝影機密錄查悉
    上情，因認被告違反著作權法第八十七條第二款之規定，而犯同法第九十三條第
    三款之罪嫌。
二、按犯罪事實應依證據認定之，無證據不得推定其犯罪事實；又不能證明被告犯罪
    者，應諭知無罪之判決；刑事訴訟法第一百五十四條、第三百零一條第一項分別
    定有明文。又犯罪事實之認定，應憑真實之證據，倘證據是否真實尚欠明確，自
    難以擬制推測之方法，為其判斷之基礎；而認定犯罪事實之證據係指足以認定被
    告確有犯罪行為之積極證據而言，該項證據自須適合於被告犯罪事實之認定，始
    得採為斷罪資料，最高法院五十三年著有臺上字第六五六號、二十九年上字第三
    一０五號著有判例可資參照。且刑事訴訟上證明之資料，無論其為直接或間接證
    據，均須達於通常一般之人均不致有所懷疑，而得確信其為真實之程度，始得據
    為有罪之認定，若其關於被告是否犯罪之證明未能達此程度，而有合理懷疑之存
    在，致使無從形成有罪之確信，根據「罪證有疑，利於被告」之證據法則，即不
    得遽為不利被告之認定，亦有最高法院七十六年度臺上字第四九八六號判例可稽
    。
三、自訴意旨認被告涉犯上開罪嫌，除提出自訴人公司營利事業登記證、公司執照版
    權取清單、著作財產權讓與合約書及著作權登記謄本等文件外，主要係以自訴人
  職員向被告購買伴唱機及所附光碟之統一發票、被告之名片及自訴人職員以針孔
    攝影機密錄翻拍之照片等件為論據。訊據被告丙○○堅詞否認上開自訴意旨所指
    之犯行，辯稱：鋐寶電器行原本沒有販售伴唱機，九十二年一月十六日，係自訴
    人設計陷害伊，自訴人公司職員到伊店內表示要買伴唱機，伊回稱店內沒有貨，
    自訴人職員詢問可否調貨、並未指定品牌，僅稱越便宜越好，伊方始向同業調取
    一台售予自訴人職員，伊並不知所販售之伴唱光碟侵害他人著作權，且無侵害他
    人著作權之犯意等語。
四、本院經查：
（一）按著作權第九十三條第三款之侵害他人著作權罪，以行為人「明知」為侵害著
      作權或製版權之物而散布或意圖散布而陳列或持有或意圖營利而交付為要件，
      此觀著作權法第八十七條第二款之規定即明。從而該侵害著作權罪之成立，以
      行為人具有直接故意為其構成要件，而所謂直接故意係指行為人主觀上必須對
      於客觀不法構成要件所描述之行為主體、行為客體、行為、行為時之特別情狀
      、行為結果等，均有所認識，始可謂具備認知要素；並需進而具有實現不法構
      成要件之全部客觀行為情狀之決意，始具故意之決意要素，行為人必須兼具上
      開認知要素及決意要素，始可認為具有犯罪之故意，自屬當然。本案自訴人固
      提出被告銷售前開伴唱機及伴唱光碟之具體事證，惟對於被告如何「明知」伴
      唱光碟係侵害他人著作權之物，並未舉出具體事證，自不能僅因被告銷售上開
      光碟即推論被告明知該光碟係侵害自訴人著作權之物。
（二）次查，被告所經營鋐寶電器行原本並未陳列、銷售侵害他人著作權之伴唱機與
      光碟片，而係自訴人公司職員要求被告調貨銷售之事實，除據被告辯述在卷外
      ，且為自訴人所是認，且除本案自訴人自行派員向被告購買之伴唱機與光碟片
      外，自訴人公司並未查悉被告有何陳列、銷售侵害他人著作權之物之情，亦據
      自訴人代理人甲○○陳述明確，益徵被告所辯伊無侵害他人著作權之犯意等語
      ，尚非無據。
（三）且查，本案伴唱機所附光碟內錄製有一萬多首歌曲之事實，業據自訴人及被告
      分別陳述明確，據此，法律規範要求伴唱機及光碟製造廠商應事先取得合法音
      樂及錄音等著作權之授權，當無疑慮，惟就一般消費者及零售業者而言，若謂
      渠等均應一一查證伴唱機所附光碟內所錄製之歌曲是否經合法授權，顯非刑事
      法律規範之功能所在，且違比例原則；換言之，若認零售業者應一一檢視伴唱
      機內歌曲之合法性，勢將迫使零售業者為避免困擾而不販售伴唱機，影響所及
      ，音樂創作者之著作轉作商業使用之管道必將減縮，缺乏經濟利益之支持，創
      作人之創作意願必隨之減低，如此將使著作權法鼓勵、保障創作之目的無法達
      成，顯非社會之福。
（四）系爭光碟所錄製之歌曲，其音樂著作權多係自訴人受（轉）讓而來、部分則向
      創作人直接購買之事實，業據自訴人代理人陳述在卷，並有著作權登記簿謄本
      附卷可參，自訴人固主張被告就系爭六十一首歌曲，有侵害其著作權之行為，
      並提出渠享有音樂著作權之歌曲目錄一件附卷供核，惟查，系爭光碟內歌曲多
      達一萬多首之情，已如前述，單以系爭光碟歌曲數量繁多之情觀之，本已極難
      查悉著作財產權人誰屬，再者，其中歌曲音樂著作權經讓與轉手後，欲一一查
      悉個別音樂著作權誰屬，對專業人士而言已屬不易，對一般消費者或零售商，
      猶屬困難；抑且，自訴人公司職員係要求被告調伴唱機，而光碟則係隨機附贈
      ，被告向同業調得系爭伴唱機後，因自訴人公司職員之要求，始於店內測試伴
      唱機與光碟功能之事實，業據被告與自訴人分別陳述在卷，是在此之前，被告
      顯無從得知該伴唱機及所附光碟有侵害著作權之情，益徵被告辯稱伊無侵害著
      作權犯意等語，確非無據。
（五）再者，本案倘非自訴人自行向被告要求調貨銷售，被告本無販售系爭伴唱機及
      光碟之行為，遑論有何違反著作權之行為與故意；抑且，系爭伴唱機及光碟之
      買受人並非一般消費大眾，而係擁有著作財產權之自訴人本身；自訴人自行要
      求被告調貨銷售，再以針孔攝影機密錄之方式「採證」，藉以舉發被告「違法
      」，自訴人所為，與憲法所保障之正當法律程序已難謂合，且自訴人藉此方式
      「採證」所欲保障之權益，與其所為所可能侵犯他人秘密與隱私之基本權利相
      較，顯不符比例，本院因認自訴人自行密錄所得之證據資料，不具有訴訟上證
      據能力，從而不得採為認定事實之依據。相反而言，倘被告平日即陳列、銷售
      侵害自訴人著作財產權之伴唱機與光碟予一般消費大眾，自訴人得悉後，為取
      得有利事證而密錄採證，則該資料作為訴訟上使用，即與法律保障合法權利之
      意旨無違；然本案自訴人係自行要求被告調貨，旋自行密錄「採證」，不無設
      局陷害之疑慮，被告所辯，尚非無據。
（六）本件著作權爭議之核心，當在著作權人與伴唱機及光碟製造商或惡意販售業者
      之間，換言之，系爭物品果有侵害自訴人之著作權而應以刑事法律追訴之，其
      行為人當限於製造廠商及惡意販售業者，自訴人希其著作財產權能不受侵害，
      根本之道仍應追究伴唱機及光碟製造廠商及惡意銷售者，本案自訴人捨侵害其
      權利之源頭不為訴追（自訴代理人陳明未對伴唱機廠商訴追），反自行尋覓、
      追究原無犯意之一般電器零售業者，似與法律保障智慧財產權之目的相悖離。
五、綜右所述，足認被告所辯伊無侵害著作權之犯意等語，尚堪採信。此外，復查無
    其他積極證據足資證明被告有自訴意旨所指之犯行，不能證明被告犯罪，揆諸首
    開說明，自應為被告無罪之諭知。
據上論斷，應依刑事訴訟法第三百四十三條、第三百零一條第一項，判決如主文。
中      華      民      國    九十二    年      五      月      八      日
                                      臺灣嘉義地方法院刑事第三庭
                                          法  官  許  兆  慶
右正本證明與原本無異。
如不服本判決，應於判決送達後十日內，向本院提出上訴狀。
中      華      民      國    九十二    年      五      月      八      日
                                          書記官  洪  麗  惠


司法院資訊處製作；財團法人民間司法改革基金會備份。
